臺灣高等法院臺南分院刑事判決　　　　　九十二年度上訴字第一○五六號　　　Ｇ
　　　上　訴　人
　　　即　被　告　甲　○　○
　　　選任辯護人　柳　聰　賢
右上訴人即被告因詐欺案件，不服臺灣臺南地方法院九十一年度訴字第一○六三號中
華民國九十二年七月七日第一審判決（起訴案號：臺灣臺南地方法院檢察署九十一年
度偵字第二八九六號），提起上訴，本院判決如左：
      主      文
原判決撤銷。
甲○○共同常業詐欺，累犯，處有期徒刑參年，併科罰金陸萬元，罰金如易服勞役，
以罰金總額與陸個月之日數比例折算，並於刑之執行完畢或赦免後，令入勞動場所，
強制工作貳年。扣案之黑色皮包壹只、藍色花格子布塊貳條、生活泡沫紅茶壹瓶、光
泉鮮果多壹瓶均沒收。
      事      實
一、甲○○於民國（下同）八十七年間因犯詐欺罪（在俗稱金光黨詐騙案件中扮成司
    機與他人共同詐財）為本院判處有期徒刑一年確定，甫於九十年一月二十六日縮
    短刑期滿執行完畢。仍不知悔改，又與侯黃阿蘭、侯昱安二人（侯黃阿蘭為侯昱
    安之兄嫂，已於八十九年六月二十九日同因常業詐欺罪「俗稱金光黨案件」，為
    台灣高等法院高雄分院各判處有期徒刑四年六月，各併科罰金新台幣（下同）八
    十萬元、並各於刑之執行完畢或赦免後令入勞動場所強制工作三年確定，二人均
    於本案經原審通緝中），基於意圖為自己不法所有並以詐欺為常業之犯意聯絡，
    先於九十年十一月三十日上午十一時許，在台南縣佳里鎮○○路五八號前，由侯
    昱安裝瘋賣傻，向丁○○搭訕大發修車廠要如何去並稱伊要前往跳舞。侯黃阿蘭
    、甲○○隨後配合向丁○○詐騙，侯黃阿蘭佯稱侯昱安是瘋女但很有錢，只要是
    有錢人她便將手上包包內的錢給她，並佯向甲○○求證侯昱安的錢是否真鈔後，
    即催促丁○○返家提款，使丁○○陷於錯誤，返家拿郵局定存單提領十五萬元給
    侯黃阿蘭後，侯黃阿蘭即拿報紙包妥騙稱為錢包（實為四瓶飲料）給丁○○，待
    丁○○返家拆開報紙後，始發覺被騙；繼於九十年十二月底上午八、九點左右，
    甲○○等三人在台南縣永康市○○路復興派出所附近，推由侯黃阿蘭向庚○○搭
    訕，佯稱其旁之侯昱安精神不正常，但身上很有錢，會隨便給別人，她想去舞廳
    不知道路，叫庚○○帶她去，去了就會給很多錢，口說要叫車子，實由甲○○就
    已配合將車停在旁邊，假扮為司機在車上幫腔，在車上侯黃阿蘭叫甲○○拿一本
    存款簿給庚○○看，問戴女有無存款簿，並表示只要戴女回家拿存款簿去領錢給
    侯昱安看，侯昱安會給戴女很多錢，同時侯昱安佯拿了一疊千元鈔給侯黃阿蘭，
    另又拿了一疊要給戴女，但在戴女面前晃了一下就收回去，且說戴女笨笨的不給
    她等語，接著侯黃阿蘭即叫戴女帶路回家拿存款簿，戴女稱沒有存款簿，僅將所
    有之現金三萬元，及金項鍊、手鍊、戒指等帶車上交給侯黃阿蘭，途中侯黃阿蘭
    用報紙包了一包錢放在戴女之塑膠袋內，侯昱安說那些是錢，叫戴女不要打開，
    不要讓人家知道等語，待庚○○下車後打開一看，發覺裡面只有一瓶飲料始覺受
    騙；繼於九十一年三月十一日，由甲○○扮成司機駕駛車牌號碼Ｃ八─三九五七
    號自小客車，載同侯昱安、侯黃阿蘭二人，在台南縣關廟鄉○○村○○路與南雄
    路口，見行經該處路人丙○○年邁可欺，由侯昱安佯裝成身帶鉅款之智障人士，
    另侯黃阿蘭由後方趨前向丙○○搭訕稱：「那位有戴眼鏡的（指侯昱安）有些智
    障，是關廟人，因他父親經商失敗後有留些錢給她，她都拿來救濟別人」，侯昱
    安即說要帶丙○○去卡拉ＯＫ唱歌，甲○○旋自後駕駛自小客車前來接應，侯昱
    安、侯黃阿蘭二人叫丙○○上車，上車後侯黃阿蘭叫丙○○與伊共同詐騙侯昱安
    身上的錢，之後侯昱安拿出一只黑色手提袋內佯以生活泡沫紅茶一瓶、光泉鮮果
    多一瓶表面上裝有千元及百元之鈔票合計二百萬元鈔票一袋讓丙○○看，侯黃阿
    蘭遂問丙○○身上有無金錢，丙○○表明身上沒錢，侯黃阿蘭即表示先要拿錢借
    丙○○拿給那位智障的侯昱安看，侯昱安看完後，侯黃阿蘭便問丙○○有無存款
    ？丙○○答稱只有二十一萬元左右，侯黃阿蘭乃叫丙○○回去拿存款簿及印章去
    領錢，其間侯昱安即表示丙○○很像伊母親，聲稱只要丙○○去提領存款簿上的
    錢出來給她看，她就要將黑色手提袋內的上開二百萬元給丙○○，使丙○○信以
    為真，繼侯黃阿蘭指示甲○○開車戴丙○○返家取郵局存摺及印章，侯昱安、侯
    黃阿蘭、甲○○三人則在鄰近等候，丙○○拿妥存款簿及印章返回甲○○車上，
    一行四人由甲○○駕車欲前往台南縣關廟鄉中央郵局提款，途中適為丙○○之子
    乙○○返回發現情況有異，乙○○乃向警方報案並駕車隨後追趕，甲○○發現有
    人駕車尾追，旋將車輛駛入鄉○○道快速擺脫追隨後，於到達關廟鄉○○路郵局
    附近巷口，侯昱安再次表示只要丙○○將郵局內的存款及定期單內所有的金錢提
    領出來，她看完後就會把二百萬元交給丙○○，而侯黃阿蘭亦對丙○○說如果領
    到錢後要立即交給她，她將錢拿給侯昱安看後就會將二百萬元給丙○○，丙○○
    要下車時，甲○○拿二條「藍色花格子布塊」給丙○○，並交代丙○○：「領完
    錢後就用布包起來，不要被發現」，嗣丙○○進入郵局向櫃檯人員表示要提領「
    存摺十一萬元及定期存單二十一萬元」等款項，郵局人員發覺有異不使領款，丙○○遂依侯黃阿蘭所教導謊稱係朋友買土地欠錢要領款出借給朋友，郵局作業人
    員始同意提領，於辦理提款手續之際，警方人員據報適時趕抵，並在郵局前巷口
    空地將侯昱安、侯黃阿蘭、甲○○等三人查獲，並當場扣得甲○○等人供作案用
    「黑色皮包一只、藍色花格子布塊二條、生活泡沫紅茶一瓶、光泉鮮果多一瓶」
    等物，而不遂。
二、案經台南縣警察局歸仁分局報請臺灣臺南地方法院檢察署檢察官偵查起訴。
      理      由
一、訊據上訴人即被告甲○○（下稱被告）否認有搭載丁○○、庚○○之事實，雖坦
    承曾於前揭時、地駕駛車輛搭載侯黃阿蘭、侯昱安、丙○○等人，惟否認詐欺犯
    行，辯稱：伊不認識同案被告侯黃阿蘭、侯昱安二人，他們三人在半路上向我攔
    車，伊所開的是自用車，不是計程車，伊從那邊經過，他們叫伊車，不知道他們
    在車上說什麼云云。
二、惟查：
（一）右揭事實，業據被害人丁○○、庚○○、丙○○迭次分別警、偵訊，本院審理
      中堅定指訴遭被告等三人施用詐術詐騙如事實欄所載彼等之財物等事實在卷可
      稽（見警訊卷第十六頁至第十八頁、第五八頁至第六一頁、偵查卷第五六頁、
      第七七頁背面至第七八頁、第八四頁、本院九十二年十一月十九日審判筆錄、
      九十三年二月二十日準備程序筆錄）。其被騙財物之予法經核大致相符，且有
      被害人丁○○提出定期存單中途解約相關資料，經中華郵政股份有限公司新營
      郵局函覆本院有支付現金十五萬元，其餘轉存存簿屬實，有該局九十三年三月
      二十四日營字第０九三五０００三一四號函可據，並有邱女經警於九十年十一
      月三十日製作台南縣警察局佳里分局佳里派出所之民眾被騙呈報單、刑案報案
      處理系統詳細資料及邱女之郵局存簿儲金提款明細表等附本院卷可資佐證。此
      外復有被告所有供行騙丙○○之如事實欄所示之物扣案可憑及丙○○0000
      0000000000號帳戶郵局儲金簿、交易明細、郵政定期儲金分期付息
      存單等件附卷可稽（見警訊卷第二五頁、第二七頁、第二八頁）。被告與上開
      被害人並無仇怨，若非事實各被害人衡情不致誣攀，被告既經被害人丁○○、
      庚○○、丙○○明確指認為與侯黃阿蘭，侯昱安共同詐之司機，被告復不否認
      曾搭載侯黃阿蘭、侯昱安，其辯稱未搭載丁○○、庚○○云云，顯為卸責之詞
      。
（二）又查原審同案被告侯黃阿蘭與侯昱安以前揭方法向被害人丙○○詐騙之事實，
      業據侯黃阿蘭於九十一年三月十一日警訊中直承：「我因一時起貪念想騙取丙○○之金錢花用，所以才會向丙○○行騙。」等語。又於九十一年三月十九日
      檢察官偵查中供稱：「是我與侯昱安一起做案，是我叫侯昱安裝成智障去騙錢
      ，甲○○拿出二條花布給被害人蓋錢」「我知道錯了，我不敢再犯了」等語。
      被告侯昱安於九十一年四月九日檢察官偵查中供稱：「是我自己主動和被害人
      搭訕，做案時我沒說什麼話，都是侯黃阿蘭在說話」「我是向她（指丙○○）
      說錢拿給我看，我就會同樣把錢給她」等語。於九十一年五月三日檢察官偵查
      中供稱：我是幫忙我嫂嫂做案，我知道錯了」等語，已坦承犯行各在卷（見警
      訊卷第一頁背面、偵查卷第二七頁背面、第二八頁、第五一頁背面）。
（三）復查：１、被告侯黃阿蘭雖於警訊中供稱：「我與丙○○站在大馬路旁攔車．
      ．．並向駕駛人稱你有沒有要載人到林邊鄉，價錢是我要付現金二千元」云云
      （見警訊卷第二頁）。被告侯昱安於同日警訊中供稱：「我大嫂攔他下來說要
      載我們到屏東林邊鄉請教神明事，看他要不要載我們去」云云。而被告於同日
      警訊中供稱：「在途中有二名婦人向我招手要坐車，該二名婦人上車後叫我載
      他們去關廟鄉龜洞村，再回關廟鄉，車資是一千元」云云（見警訊卷第十四頁
      、第十五頁）。顯見被告與被告侯黃阿蘭、侯昱安二人對於目的地及車資等所
      述迥不相同，其等所辯無非事後臨訟迴護被告之詞，不足採信。又被告嗣後於
      警、偵訊及原審審理中雖均改稱：「侯黃阿蘭跟我說要去屏東縣林邊鄉問神」
      云云；被告侯黃阿蘭於九十一年四月八日警訊中供稱：「因甲○○看見我攔車
      都攔不到，他便開車過來問我是否要叫車，就是這樣才攔到甲○○的車子」云
      云，亦係事後臨訟附和之詞，不足採信。２、被告所駕車號Ｃ八─三九五七號
      自小客車為黑色，並無營業登記證，非計程車，業據被告於原審及本院審理中
      供證屬實（見原審卷第四二頁、本院九十三年五月十九日審判筆錄第六頁）。
      其外觀上與一般黃色之計程車顯不相同，如同案被告侯黃阿蘭、侯昱安二人與
      被告不相識，如何會半路招攬被告之車輛？啟人疑竇。３、況被害人丙○○於
      九十一年三月十一日警訊中指稱：「我要下車之際，甲○○拿了二條花格子的
      布塊給我，表示領錢後就用布包起來，不要被發現」等語；於九十一年三月二
      十一日檢察官偵查中供稱：「甲○○是打開後行李箱，拿出二塊花格布出來，
      叫我把錢用布蓋住才不會被人看到」等語，為被告甲○○所不否認，足認被告
      提供布料供被害人包錢。衡情如被告不知情，並無參與，何以提供遮掩款項之
      布料？丙○○於九十一年四月十八日偵查中指稱：「一路上甲○○車開的很快
      ，發現有人尾追，將車開到巷道內，停了約十分鐘再開車載我去郵局領錢」等
      語，為被告所不否認（見偵查卷第五六筆錄），並與證人即被害人之子乙○○
      於九十一年三月十一日警訊中供稱：「我的車速約每小時九十公里，一路追趕
      結果追不上」等語相符（見警訊卷第十九頁），足認被告企圖駕車逃避乙○○
      之追趕。４、被告與侯黃阿蘭、侯昱安二人行騙所用之扣案物品皆為被告所有
      之物，亦據被告於警、偵訊中、本院審理中供明在卷（見警訊卷第十三頁、第
      二四頁、偵查卷第二七頁、第六０頁背面、原審卷第一四二頁），而侯黃阿蘭
      、侯昱安則於警、偵訊時否認為伊等所有，且侯黃阿蘭尤稱係被告所有（見警
      訊卷第五十頁、第五三頁）。況於金光黨詐騙案中，行騙之人本皆自備使被害
      人誤認為擁有鉅款之障眼物品，今侯黃阿蘭、侯昱安詐騙被害人丙○○，焉有
      不自行準備，而由所述第三人甲○○提供之理。顯見被告與侯黃阿蘭、侯昱安
      間，應有犯意聯絡及行為分擔。
（四）按刑法上之常業犯，祗須賴某種犯罪為生活而有事實上之表現為已足，不以專
      賴該犯罪為唯一生活依憑之必要。縱令尚有其他職業，仍無礙於常業犯之成立
      （最高法院八十二年度台上字第一一九八號、八十二年度台上字第三二八三號
      判決、八十三年度台上字第四一六六號可資參照），被告雖於本院稱伊現在都
      在擺夜市做生意，依上開實務見解，仍無礙其常業犯行之成立，又本件被告前
      於八十七年間即因於俗稱金光黨詐騙案件中扮成司機與他人共同詐財，為本院
      判處有期徒刑一年確定，甫於九十年一月二十六日縮短刑期執行完畢，有臺灣
      高等法院被告全國前案紀錄表可據，出獄後即再與侯黃阿蘭、侯昱安等人於鄉
      間遇有年紀老邁之被害人，即以金光黨之手法詐騙上開被害人丁○○、庚○○
      、丙○○等，並以所備車輛迅速載往郵局領款，而以上開扣案之物詐取被害人
      非小之存款，致被害人亦因貪心而受有損失或有損失鉅款之虞，顯見被告係以
      金光黨手法詐騙他人而賴以為生，其常業犯行當可認定。
（五）綜上所述，足認被告與侯黃阿蘭、侯昱安二人確基於常業詐欺之犯意聯絡，共
      同詐騙被害人丁○○、丙○○、庚○○等人。本件事證已甚明確，被告常業犯
      行洵堪認定，應予依法論科。
三、核被告所為，係以犯刑法第三百三十九條之罪為常業，應論以刑法第三百四十條
    常業詐欺罪。被告與侯黃阿蘭、侯昱安間，均有犯意聯絡及行為分擔，皆為共同
    正犯。又檢察官僅就被害人丙○○部分起訴，漏未就被害人丁○○、庚○○等人
    遭行騙部分起訴，惟因漏未起訴部分與已起訴論罪科刑部分有實質上一罪之常業
    犯關係，為起訴效力所及，本院自得一併審理。又被告有如事實欄之前科經執行
    完畢，此有臺灣臺南地方法院檢察署刑案資料查註記錄表及臺灣高等法院被告全
    國前案紀錄表各一紙在卷可稽，其於有期徒刑執行完畢後五年內，再犯有期徒刑
    之本案之罪，係屬累犯，應依刑法第四十七條之規定加重其刑。
四、原審以被告事證已臻明確，因予論罪科刑，固非無見，惟查（一）被告除對被害
    人丙○○為常業詐欺外，尚有向被害人丁○○、庚○○等人行騙，已如上述，原
    判決漏未審酌有實質上一罪關係之被告另向被害人丁○○、庚○○等人行騙部分
    ，已有未洽；（二）又常業犯係屬集合犯性質，自然包含既遂犯、未遂犯，原判
    決既認被告所為係屬常業詐欺犯，乃竟論以常業詐欺未遂犯，亦有未合。又刑法
    第三百四十條並無第一項，且該項之罰金刑「五萬元以下」，即使科以最高罰金
    刑再加重其刑二分之一，亦無法達到罰金十萬元程度，原判決竟超越法文之刑度
    論科，尚有未洽，並贅引罰金罰鍰提高標準條例第一條前段、第二條。被告於本
    院否認犯罪指摘原判決不當，雖不足採，惟原判決既有可議，自應由本院將原判
    決撤銷改判。爰併審酌被告犯罪之動機係圖得非分之財，甫出獄即再犯常業詐欺
    相同之罪及其犯罪之手段、危害社會及犯後仍矢口否認掩飾犯行，難認其已知悔
    改等一切情狀，量處如主文第二項所示之刑，罰金部分並諭知易服勞役之折算標
    準。又被告以犯罪為常業，為預防矯治其社會危險性之必要，顧慮被告所為行為
    之嚴重性、行為人所表現之危險性，及對於行為人未來行為之期待性，除判刑外
    ，應同時宣告保安處分，以收刑事懲處及保安教化、授習技藝之雙重效果，俾有
    效遏阻犯罪，維護社會治安，並於被告刑之執行完畢或赦免後，令入勞動場所，
    強制工作二年。又扣案之黑色皮包一只、藍色花格子布塊二條、生活泡沫紅茶一
    瓶、光泉鮮果多一瓶等物，為被告所有，供犯罪所用之物，爰依刑法第三十八條
    第一項第二款之規定宣告沒收。侯昱安於被告車上取出讓丙○○看之千元大鈔及
    百元鈔票一袋，為被告犯罪使用之物，雖經員警查獲，然並未扣案，亦不知其金
    額若干，為免造成執行上之困擾，爰不另為沒收之宣告。至被害人戊○○、己○○○雖於警訊中指訴被告等行騙之事實，惟於本院傳訊到場時，戊○○指稱向其
    行騙之人司機不是被告，不認識被告等語（見本院九十二年十一月十九日審判筆
    錄）；被害人己○○○亦於本院到庭陳稱伊不認識被告，當時確有拿錢給一女子
    ，但現在都不認識了，車子什麼顏色也都不記得了，當時無其他人看到伊拿錢給
    他們，只記得他們有三人，一男二女共三人等語（見本院九十三年三月五日準備
    程序筆錄），均無法確實證明其被騙財物確屬被告所為犯行。被告又否認有對渠
    等詐騙之犯行，尚難憑彼等於警訊中之指認即認被告亦有此部分詐欺犯行，此部
    分因檢察官未予起訴（逕行併案於警訊卷內），又與上開已論罪科刑部分無實質
    上一罪之關係，本院無從併予審酌，爰不另諭知無罪判決，合併說明。
據上論斷，應依刑事訴訟法第三百六十九條第一項前段、第三百六十四條、第二百九
十九條第一項前段，刑法第二十八條、第三百四十條、第四十七條、第四十二條第三
項、第三十八條第一項第二款、第九十條，判決如主文。
本案經檢察官羅清溪到庭執行職務。
中    華    民    國      九十三      年      六      月      二        日
                                  臺灣高等法院臺南分院刑事第二庭
                                      審判長法官  葉    居    正
                                            法官  林    勝    木
                                            法官  莊    俊    華
右正本證明與原本無異。
如不服本判決，應於判決送達後十日內向本院提出上訴狀，其未敘述理由者並應於提
出上訴狀後十日內向本院補提理由書（應附繕本)。
                                      法院書記官  廖    明    娟
中    華    民    國      九十三      年      六      月      三        日
附錄：本件論罪科刑法條
刑法第三百四十條：
以犯第三百三十九條之罪為常業者，處一年以上七年以下有期徒刑，得併科五萬元以
下罰金。
